【裁判字號】    98,台上,1331
【裁判日期】    980723
【裁判案由】    拆屋還地
【裁判全文】
最高法院民事判決            九十八年度台上字第一三三一號
上  訴  人  甲○○
            乙○○
            丙○○
共      同
訴訟代理人  黃翎芳律師
被 上訴 人  丁○○
上列當事人間請求拆屋還地事件，上訴人對於中華民國九十七年
十二月三日台灣高等法院台中分院第二審判決（九十七年度上字
第二五六號），提起上訴，本院判決如下：
    主  文
原判決關於駁回上訴人甲○○、乙○○其餘上訴及命丙○○拆屋
還地暨各該訴訟費用部分均廢棄，發回台灣高等法院台中分院。
    理  由
本件被上訴人主張：坐落台中縣梧棲鎮○○段一二四三地號之土
地（下稱系爭土地）為伊及訴外人黃培津等十三人所共有。系爭
土地上如第一審判決附圖（下稱附圖）編號Ｂ、Ｄ、Ｉ、Ｃ、Ｍ
部分為上訴人無權占用並於其上蓋有建物占有使用。編號Ｂ、Ｄ
、Ｉ部分為甲○○、丙○○、蔡增燦、蔡明錫所占用。編號Ｃ部
分為乙○○所占用。編號Ｍ部分為甲○○所占用。爰依民法第七
百六十七條、第八百二十一條之規定，求為上訴人等應分別將系
爭土地上之各該建物拆除，並將土地返還伊及其他共有人全體之
判決。（就附圖編號Ｋ部分，第一審為被上訴人勝訴判決後，甲
○○、乙○○、丙○○、蔡明錫、蔡增燦等五人，聲明不服上訴
第二審．其餘共同被告則未聲明不服，原審將該部分判決全部廢
棄，駁回被上訴人請求，被上訴人未上訴第三審已告確定；原審
判命蔡增燦應將如附圖編號Ｂ車庫拆除，將土地返還部分，因其
撤回上訴，亦告確定；又被上訴人關於其餘敗訴部分，亦未據上
訴第三審，而告確定）
上訴人則以：系爭土地上之各該建物，並非由伊所興建，此觀現
場建物照片均老舊失修，瓦片剝落，顯見其建築年限甚早，絕非
正值壯年之伊等所興建，伊等對各該建物並無事實上之處分權，
自不能拆除各該建物，亦無從拆屋還地等語，資為抗辯。
原審維持第一審關於命：(1)上訴人甲○○應將如附圖編號Ｍ所示
面積七十五平方公尺之磚造平房拆除，並將土地返還；(2)命上訴
人乙○○應將如附圖編號Ｃ所示面積五十二平方公尺之鐵皮平房
拆除，並將土地返還；(3)上訴人丙○○應將如附圖編號Ｄ、Ｉ所
示面積一百三十一、九十六平方公尺之磚造平房拆除，並將土地
返還部分之判決。（按第一審判命甲○○、丙○○、蔡增燦及蔡
明錫四人應將附圖編號Ｂ、Ｄ、Ｉ所示面積分別為二十二、一百
三十一、九十六平方公尺之石棉瓦車庫、磚造平房拆除，並將土
地返還。甲○○等五人上訴第二審，第二審改命蔡增燦、丙○○
應分別將附圖編號Ｂ及Ｄ、Ｉ之各該建物拆除，並將土地返還，
惟於判決主文第一項誤將此部分第一審判決全部廢棄，又於主文
第四項為被上訴人其餘之訴駁回），無非以：被上訴人主張系爭
土地為其與黃培津等十三人所共有，已據提出該系爭土地之土地
登記謄本附卷為證。而該系爭土地上如附圖編號Ｄ、Ｉ、Ｃ、Ｍ
分別為上訴人在其上蓋有前揭所示面積之建物無權占用等情，有
台中縣清水地政事務所民國九十七年二月二十日所繪製之鑑定圖
（即附圖）在卷可稽。又依上訴人於九十七年五月二十八日所提
之民事上訴狀，載明附圖所示Ｂ部分是蔡增燦改建，Ｃ部分是上
訴人乙○○所建，Ｄ、Ｉ部分是丙○○改建，Ｍ部分是甲○○改
建等情，自堪認各該建物係分別由上訴人所建，無權占用屬實。
雖上訴人嗣於同年十月七日之準備狀中，再為與上開自認不同之
抗辯，殊無足採。如附圖編號Ｂ、Ｄ、Ｉ部分，依附圖雖認係由
甲○○、丙○○、蔡增燦、蔡明錫所占用，惟自第一審之現場勘
測筆錄內容以觀，尚屬不明確，自仍應以前揭上訴人前揭民事上
訴狀所載內容為準，應認如附圖所示Ｃ部分是乙○○所建，Ｄ、
Ｉ部分是丙○○改建，Ｍ部分是甲○○改建。綜上，被上訴人主
張系爭土地，其中如附圖編號Ｄ及Ｉ、Ｃ、Ｍ部分，分別係由丙
○○、乙○○、甲○○無權占用，堪以認定。從而將第一審判決
關於上開不當部分予以廢棄，改判丙○○應將如附圖編號Ｄ及Ｉ
之磚造平房拆除，並將土地返還被上訴人及其他共有人全體，並
維持第一審關於判命甲○○、乙○○應將如附圖Ｍ、Ｃ建物拆除
，將土地返還被上訴人及其他共有人全體等詞，為其判斷之基礎
。
按判決主文乃由判決事實及理由所生之結論，苟判決內容不能自
主文見之，於法即有未合。雖民事訴訟遇訟爭標的繁多，或名稱
冗長者，得作一目錄附於判決書之後，或須繪圖者，得於主文內
載「如附圖」而另作一圖附於判決書之後，作為判決主文之一部
分，然不允許引用存於他處之文書，作為判決主文。本件原判決
命上訴人分別將系爭土地內如附圖Ｄ、Ｉ、Ｃ及Ｍ部分之各該建
築物拆除並交還土地予被上訴人及其他共有人全體，在該判決書
之後，既未見任何附圖，而其所引用第一審判決所載之附圖，然
此附圖要屬存於他處而使當事人無從即時知悉內容之文書，其引
用此項文書於判決主文，依上說明，顯難謂合法。又原審僅以上
訴人於九十七年五月二十八日及十月七日之上訴狀及準備書狀所
載謂系爭建物為其各別所建，即認其無權占用系爭土地，而未遑
詳查其他證據，遽為上訴人不利之認定，亦嫌速斷。上訴論旨指
摘原判決關於其敗訴部分不當，聲明廢棄，非無理由。
據上論結，本件上訴為有理由。依民事訴訟法第四百七十七條第
一項、第四百七十八條第二項，判決如主文。
中    華    民    國  九十八  年    七    月  二十三  日
                      最高法院民事第四庭
                          審判長法官  劉  延  村
                                法官  許  澍  林
                                法官  黃  秀  得
                                法官  許  正  順
                                法官  魏  大  喨
      本件正本證明與原本無異
                                      書  記  官
中    華    民    國  九十八  年    八    月    四    日
                                                      ｍ


司法院資訊處製作；財團法人民間司法改革基金會備份。
